【裁判字號】    99,訴,131
【裁判日期】    990709
【裁判案由】    偽造文書等
【裁判全文】
臺灣新竹地方法院刑事判決               99年度訴字第131號
公  訴  人  臺灣新竹地方法院檢察署檢察官
被      告  丙○○
上列被告因偽造文書等案件，經檢察官提起公訴（99年度偵字第
3784號），於本院準備程序進行中，被告就被訴事實為有罪之陳
述，經合議庭裁定由受命法官獨任進行簡式審判程序，判決如下
：
    主  文
丙○○共同行使偽造公文書，足以生損害於公眾及他人，處有期
徒刑壹年貳月，如附表編號1 至5 「應沒收之物」欄所示之物，
均沒收；又共同行使偽造公文書，足以生損害於公眾及他人，處
有期徒刑壹年貳月，如附表編號2 、3 、5 至9 「應沒收之物」
欄所示之物，均沒收；又共同偽造公文書，足以生損害於公眾及
他人，處有期徒刑壹年壹月，如附表編號2 、3 、10至13「應沒
收之物」欄所示之物，均沒收；應執行有期徒刑貳年，如附表編
號1 至14「應沒收之物」欄所示之物，均沒收。
    事  實
一、丙○○因缺錢花用，於民國99年4 月21日在網路上的豆豆聊
    天室認識真實姓名年籍不詳綽號「小飛」（音譯）之成年男
    子後加入詐欺集團，與詐欺集團成員「小飛」、真實年籍不
    詳之詐欺集團成員共同基於意圖為自己不法之所有、行使偽
    造公文書、假冒公務員僭行職權及詐欺取財之犯意聯絡，由
    「小飛」先於99年4 月21日、22日在台中市某處與丙○○見
    面，分別交付新臺幣（下同）2,000 元予丙○○作為參與詐
    欺之對價，要丙○○等電話聽候指示。嗣後分別為下列犯行
    ：
  (一)詐欺集團其他成員於99年4 月23日中午12時10分許假冒臺中
    縣大甲分局名義，以電話向甲○○詐稱：其身分證件遭詐欺
    集團冒用，將列為警示帳戶云云；復假藉法務部行政執行署
    桃園執行處書記官名義，再打電話向甲○○佯稱：其涉及詐
    騙案件，為排除與詐欺集團有勾結，需將存款移至指定帳戶
    云云，致甲○○陷於錯誤，而依詐欺集團成員要求於同日下
    午4 時30分許攜帶600,000 元現金至新竹市○○街12號等候
    。丙○○則於同日接獲「小飛」電話通知後，搭乘「小飛」
    所駕駛不詳車號自小客車自臺中市北上至新竹，由丙○○在
    新竹市某7-11便利商店接收如附表編號1 所示其上蓋有「平
    股洪秀芬」印文之「個人資料外洩授權止付聲明書」傳真1
    紙，由「小飛」蓋用偽造之「臺灣臺北地方法院檢察署印」
    印章於「個人資料外洩授權止付聲明書」上而偽造該等公文
    書，交予丙○○至前揭約定地點向甲○○謊稱伊係「王仁傑
    」檢察官，在甲○○交付現金600,000 元，將上開「個人資
    料外洩授權止付聲明書」交予甲○○，嗣詐欺集團成員又以
    電話通知甲○○至附近便利商店收取如附表編號4 所示其上
    蓋有「法務部行政執行處臺北凍結管制命令執行處印」、「
    平股洪秀芬」印文之「法務部執行凍結管制命令」傳真，而
    行使上開之偽造公文書，足以生損害於「洪秀芬」、「王仁
    傑」及臺灣臺北地方法院檢察署、法務部行政執行處司法文
    書之公信力。迄同年月26日甲○○察覺有異，報警處理，始
    悉受騙。
  (二)詐欺集團其他成員於99年5 月3 日中午12時許假冒法務部行
    政執行署桃園行政執行處書記官「洪秀芬」之名義，以電話
    向乙○○詐稱：其帳戶涉嫌洗錢，必須要監管帳戶云云，並
    要乙○○至住處附近便利商店接收如附表編號9 所示其上蓋
    有「法務部行政執行處臺北凍結管制命令執行處印」、「平
    股洪秀芬」印文之「法務部執行凍結管制命令」傳真，致乙○○陷於錯誤，而依詐欺集團成員要求於同日下午3 時30分
    許攜帶850,000 元現金至新竹市○○○路與建新路口等候。
    丙○○則於同日接獲「小飛」電話通知後，搭乘「小飛」所
    駕駛不詳車號自小客車自臺中市北上至新竹，由丙○○在新
    竹市某7-11便利商店接收如附表編號7 、8 所示其上蓋有「
    平股洪秀芬」印文之「個人資料外洩授權止付聲明書」傳真
    2 紙，再由「小飛」蓋用偽造之「臺灣臺北地方法院檢察署
    印」印章於「個人資料外洩授權止付聲明書」上而偽造該等
    公文書，交予丙○○至前揭約定地點出示如附表編號6 所示
    偽造之識別證，向乙○○謊稱伊係「陳俊緯」檢察官，在乙○○交付現金850,000 元後，將上開「個人資料外洩授權止
    付聲明書」1 紙交予乙○○，另1 紙「個人資料外洩授權止
    付聲明書」則由乙○○簽名後，由丙○○取走，而行使上開
    偽造公文書，足以生損害於「洪秀芬」、「陳俊緯」及臺灣
    臺北地方法院檢察署、法務部行政執行處司法文書之公信力
    。
  (三)詐騙集團成員復於99年5 月4 日上午9 時30分許再次假冒法
    務部行政執行署桃園行政執行處書記官名義，以電話向乙○○詐稱：必須要監管帳戶餘額，要提領700,000 元予前來取
    款之法務部人員云云，乙○○察覺有異而報警處理，並由警
    於約定之同日上午11時40分許前往新竹市○○路○ 段與鐵道
    路口。而丙○○則於同日接獲「小飛」電話通知後，再次搭
    乘「小飛」所駕駛不詳車號自小客車自臺中市北上至新竹，
    由丙○○在新竹市某7-11便利商店接收上如附表編號10、11
    其上蓋有「平股洪秀芬」印文之「個人資料外洩授權止付聲
    明書」傳真2 紙，再由「小飛」蓋用偽造之「臺灣臺北地方
    法院檢察署印」印章於「個人資料外洩授權止付聲明書」上
    而偽造該等公文書，足以生損害於「洪秀芬」、「陳俊緯」
    及臺灣臺北地方法院檢察署、法務部行政執行處司法文書之
    公信力。「小飛」旋將上開偽造公文書放至附表編號12之手
    提包內，連同附表編號13之行動電話交予丙○○，用以向乙○○詐欺700,000 元所用，在丙○○前往新竹市○○路○ 段
    與鐵道路口欲向取款之際，為警逮捕，因而詐欺取財未遂，
    並為警扣得如附表編號10至13所示之物。
二、案經甲○○、乙○○訴由新竹市警察局第二分局報請臺灣新
    竹地方法院檢察署檢察官偵查起訴。
    理  由
壹、程序部分：
一、本件被告丙○○所犯係死刑、無期徒刑或最輕本刑為3 年以
    上有期徒刑以外之罪，亦非屬臺灣高等法院管轄第一審之案
    件，其等於準備程序中就被訴事實為有罪之陳述，經本院告
    知簡式審判程序之旨，並聽取當事人意見後，本院合議庭依
    刑事訴訟法第273 條之1 第1 項規定裁定由受命法官獨任進
    行簡式審判程序，合先敘明。
二、證據能力：
  (一)按被告以外之人於審判外之陳述，雖不符前4 條之規定，而
    經當事人於審判程序同意作為證據，法院審酌該言詞陳述或
    書面陳述作成時之情況，認為適當者，亦得為證據；當事人
    、代理人或辯護人於法院調查證據時，知有第159 條第1 項
    不得為證據之情形，而未於言詞辯論終結前聲明異議者，視
    為有前項之同意，刑事訴訟法第159 條之5 就此定有明文。
    而本案所引用之供述證據，經本院依法踐行調查證據程序，
    公訴人及被告均不爭執本院以下所引用供述證據之證據能力
    ，且迄本院言詞辯論終結前未就供述證據之證據能力聲明異
    議，又查無依法應排除其證據能力之情形，是後述所引用供
    述證據之證據能力均無疑義，依法自有證據能力，均得作為
    本案證據，先予敘明。
  (二)偽造之如附表所示之物，核屬書證、物證性質，且查無事證
    足認有違背法定程式或經偽造、變造所取得之情事，況公訴
    人及被告對此部分之證據能力亦不爭執，是堪認均有證據能
    力，附此敘明。
貳、實體部分：
一、上揭事實，業據被告丙○○於警詢、偵查及本院審理時均坦
    承不諱，核與證人即被害人甲○○、乙○○於警詢、偵查中
    證述相符，復有偽造之如附表編號1 、4 、7 至11所示文件
    在卷可稽及扣案如附表編號12、13所示之物為憑，足認被告
    上開任意自白核與事實相符，堪以採信。本件事證明確，被
    告上開犯行，均堪認定，應予依法論科。
二、論罪科刑：
  (一)按刑法所謂公印，係指公署或公務員職務上所用之印信而言
    ，又所謂公印或公印文，係專指表示公署或公務員資格而言
    ，即俗稱大印與小官印及其印文，最高法院著有22年上字第
    1904 號及69年臺上字第693號判例可資參照，又公印文之形
    式凡符合印信條例規定之要件而製頒，無論為印、關防、職
    章、圖記，如足以表示其為公務主體之同一性者，均屬之（
    最高法院89年度台上字第3155號判決意旨參照）。而不符印
    信條例規定或不足以表示公署或公務員資格之印文，即不得
    謂之公印文，僅為普通印文。查本案偽造之「個人資料外洩
    授權止付聲明書」、「法務部執行凍結管制命令」公文，為
    冒用公署名義所為之文書，顯屬公文書，其上偽造之「臺灣
    臺北地方法院檢察署印」、「平股洪秀芬」、「法務部行政
    執行處臺北凍結管制命令執行處印」皆係表示公務機關及其
    內部公務員之資格者甚明，為係表示公務機關及其公務員之
    印信，均屬公印文無訛。
  (二)核被告丙○○就事實一(一)、(二)所為，均係犯刑法第216 條、
    第211 條之行使偽造公文書罪、第158 條第1 項之僭行公務
    員職權罪、第339 條第1 項之詐欺取財罪；被告與該詐欺集
    團共犯成員偽造公印乃偽造公文書之階段行為，而偽造公文
    書之低度行為，又為高度之行使行為所吸收，均不另論罪。
    就事實一(三)係犯刑法第211 條之偽造公文書罪、第158 條第
    1 項之僭行公務員職權罪、第339 條第3 項、第1 項之詐欺
    取財未遂罪；被告與該詐欺集團共犯成員偽造附表編號10、
    11之公文書，因尚未行使即遭查獲，自僅該當偽造公文書罪
    ；且被告已著手於詐欺行為之實行，因被害人乙○○前已獲
    悉行詐伎倆而未受騙，自屬未遂犯。被告與該詐欺集團共犯
    成員偽造公印乃偽造公文書之階段行為，不另論罪。被告與
    綽號「小飛」及其所屬之詐欺集團成員間，就前揭犯行，均
    有犯意聯絡及行為分擔，為共同正犯。又被告與綽號「小飛
    」之成年男子及其所屬之詐欺集團成員等人共同持偽造之公
    文書、冒用公務員身分向被害人詐騙款項行為，渠等於行使
    前開偽造公文書之行為繼續中，實行詐欺取財行為，該等行
    為在自然意義上雖非完全一致，然仍有部分重疊合致，且犯
    罪目的單一，依一般社會通念，認應評價為一罪方符合刑罰
    公平原則，如予分論併罰，反有過度處罰之疑，與人民法律
    感情亦未契合，是於牽連犯廢除後，適度擴張一行為概念，
    認此情形為一行為觸犯數罪名之想像競合犯，方屬適當（最
    高法院97年台上字第1880號判決意旨參照），故自宜認被告
    丙○○就事實一(一)、(二)均分別出於1 個犯意，實行1 個犯罪
    行為，而侵害國家法益、社會法益及個人法益，該當於行使
    偽造公文書、僭行公務員職權、詐欺取財之3 罪構成要件，
    應分別從一重之刑法第216 條、第211 條行使偽造公文書罪
    處斷；就事實一(三)係出於1 個犯意，實行1 個犯罪行為，而
    侵害國家法益、社會法益及個人法益，該當於偽造公文書、
    僭行公務員職權、詐欺取財未遂之3 罪構成要件，即一行為
    觸犯數罪名，應依想像競合犯規定，應從一重之刑法第211
    條偽造公文書罪處斷。又被告所犯上開3 罪，犯意各別，行
    為互殊，均應予分論併罰。爰審酌被告犯罪動機、目的係貪
    圖不法利益，竟與綽號「小飛」之成年男子及其所屬之詐欺
    集團成員等人共同以詐術騙取無辜被害人財物，且其等以行
    使偽造公文書，兼以僭行公務員職權之方式，影響檢察署公
    文書之正確性及公信力，使被害人心慌交付詐欺款項，犯罪
    所生之危害，復斟酌其等坦承全部犯行、犯後態度非劣，被
    告參與程度及分工情形，及公訴人分別求處有期徒刑1 年8
    月、1 年8 月、1 年2 月尚嫌過重等一切情狀，分別量處如
    主文所示之刑，並定其應執行之刑，以示懲儆。
三、沒收：
    (1)扣案如附表編號12、13「應沒收之物」欄所示之物，為被
    告、綽號「小飛」之成年男子及其所屬之詐欺集團成員所有
    ，供其等犯本件犯行事實一(三)所用之物，為被告丙○○供認
    在卷，應依刑法第38條第1 項第2 款之規定宣告沒收。(2)附
    表編號1 、4 、7 、9 所示之偽造公文書，業經被告丙○○
    或其所屬詐欺集團成員分別向被害人甲○○、乙○○行使提
    出而不復為被告丙○○所有，固無從宣告沒收，然該等偽造
    公文書上如附表1 、4 、7 、9 「應沒收之物」欄所示之偽
    造印文、署押，仍均應依刑法第219 條規定宣告沒收。(3)扣
    案如附表編號10、11「應沒收之物」欄所示之物，為被告、
    綽號「小飛」之成年男子及其所屬之詐欺集團成員所有，供
    其等預備犯本件犯行事實一(三)所用之物，為被告丙○○供認
    在卷，應依刑法第38條第1 項第2 款之規定宣告沒收。(4)如
    附表編號2 、3 、5 所示之偽造印章，雖均未扣案，但不能
    證明已滅失，故不問屬於犯人與否，均應依刑法第219 條之
    規定，諭知沒收。(5)如附表編號6 、8 所示偽造之識別證、
    公文書，雖均未扣案，然不能證明已滅失，且為被告、綽號
    「小飛」之成年男子及其所屬之詐欺集團成員所有，供其等
    犯本件犯行事實一(二)所用之物，為被告丙○○供認在卷，應
    依刑法第38條第1 項第2 款之規定宣告沒收。(6)至如附表編
    號8 、10、11所示之偽造公文書上之偽造公印文、署押，因
    該等公文書已全部沒收，原不另為沒收之諭知，附此敘明。
據上論斷，應依刑事訴訟法第273 條之1 第1 項、第299 條第1
項前段，刑法第28條、第158 條第1 項、第216 條、第211 條、
第339 條第1 項、第3 項、第25條第2 項、第55條、第219 條、
第38條第1 項第2 款，刑法施行法第1 條之1 第1 項、第2 項前
段，判決如主文。
本案經檢察官陳宏兆到庭執行職務。
中    華    民    國    99    年    7     月    9     日
                  刑事第四庭  法  官  朱美璘
如不服本判決應於收受判決後10日內向本院提出上訴書狀，並應
敘述具體理由。其未敘述上訴理由者，應於上訴期間屆滿後20日
內向本院補提理由書(均須按他造當事人之人數附繕本)「切勿逕
送上級法院」。
中    華    民    國    99    年    7     月    9     日
                              書記官  楊嘉惠
附錄本案論罪科刑法條：
中華民國刑法第158條
冒充公務員而行使其職權者，處3年以下有期徒刑、拘役或5百元
以下罰金。
冒充外國公務員而行使其職權者，亦同。
中華民國刑法第211條
偽造、變造公文書，足以生損害於公眾或他人者，處1年以上7年
以下有期徒刑。
中華民國刑法第216條
行使第210條至第215條之文書者，依偽造、變造文書或登載不實
事項或使登載不實事項之規定處斷。
中華民國刑法第339條
意圖為自己或第三人不法之所有，以詐術使人將本人或第三人之
物交付者，處5年以下有期徒刑、拘役或科或併科1千元以下罰金
。
以前項方法得財產上不法之利益或使第三人得之者，亦同。
前二項之未遂犯罰之。
附表
┌──┬───────────────┬─────────┬───────────┬──────┐
│編號│      物 品  名  稱           │文書上之偽造印文、│     應沒收之物       │  備   註   │
│    │                              │署押              │                      │            │
├──┼───────────────┼─────────┼───────────┼──────┤
│ 1  │偽造之「個人資料外洩授權止付聲│偽造「臺灣臺北地方│偽造「臺灣臺北地方法院│影本見99年度│
│    │明書」（其上日期載明99年4 月23│法院檢察署印」、「│檢察署印」、「平股洪秀│他字第1041號│
│    │日）1紙                       │平股洪秀芬」印文各│芬」印文各1 枚、「王仁│卷第11頁    │
│    │                              │1 枚、「王仁傑」署│傑」署押1 枚          │            │
│    │                              │押1枚             │                      │            │
├──┼───────────────┼─────────┼───────────┼──────┤
│ 2  │偽造之「平股洪秀芬」印章1枚   │                  │偽造之「平股洪秀芬」印│*未扣案     │
│    │                              │                  │章1枚                 │            │
├──┼───────────────┼─────────┼───────────┼──────┤
│ 3  │偽造之「臺灣臺北地方法院檢察署│                  │偽造之「臺灣臺北地方法│*未扣案     │
│    │印」印章1枚                   │                  │院檢察署印」印章1 枚  │            │
├──┼───────────────┼─────────┼───────────┼──────┤
│ 4  │偽造之「法務部執行凍結管制命令│偽造「法務部行政執│偽造「法務部行政執行處│影本見99年度│
│    │」（其上日期載明99年4 月23日）│行處臺北凍結管制命│臺北凍結管制命令執行處│他字第1041號│
│    │1 紙                          │令執行處印」、「平│印」、「平股洪秀芬」印│卷第10頁    │
│    │                              │股洪秀芬」印文各1 │文各1 枚              │            │
│    │                              │枚                │                      │            │
├──┼───────────────┼─────────┼───────────┼──────┤
│ 5  │偽造之「法務部行政執行處臺北凍│                  │偽造之「法務部行政執行│*未扣案     │
│    │結管制命令執行處印」印章1枚   │                  │處臺北凍結管制命令執行│            │
│    │                              │                  │處印」印章1 枚        │            │
├──┼───────────────┼─────────┼───────────┼──────┤
│ 6  │偽造「法務部」識別證1張       │                  │偽造「法務部」識別證1 │*未扣案     │
│    │                              │                  │張                    │            │
├──┼───────────────┼─────────┼───────────┼──────┤
│ 7  │偽造之「個人資料外洩授權止付聲│偽造「臺灣臺北地方│偽造「臺灣臺北地方法院│見99年度偵字│
│    │明書」（其上日期載明99年5 月3 │法院檢察署印」、「│檢察署印」、「平股洪秀│第3784號卷第│
│    │日）1 紙                      │平股洪秀芬」印文各│芬」印文各1 枚、「陳俊│15頁        │
│    │                              │1 枚、「陳俊緯」署│緯」署押1 枚          │            │
│    │                              │押1 枚            │                      │            │
├──┼───────────────┼─────────┼───────────┼──────┤
│ 8  │偽造之「個人資料外洩授權止付聲│偽造「臺灣臺北地方│偽造之「個人資料外洩授│*未扣案     │
│    │明書」（其上日期載明99年5 月3 │法院檢察署印」、「│權止付聲明書」（其上日│            │
│    │日）1 紙                      │平股洪秀芬」印文各│期載明99年5 月3 日）1 │            │
│    │                              │1 枚              │紙                    │            │
├──┼───────────────┼─────────┼───────────┼──────┤
│ 9  │偽造之「法務部執行凍結管制命令│偽造「法務部行政執│偽造「法務部行政執行處│影本見99年度│
│    │」（其上日期載明99年5 月3 日）│行處臺北凍結管制命│臺北凍結管制命令執行處│偵字第3784號│
│    │1紙                           │令執行處印」、「平│印」、「平股洪秀芬」印│卷第14頁    │
│    │                              │股洪秀芬」印文各1 │文各1 枚              │            │
│    │                              │枚                │                      │            │
├──┼───────────────┼─────────┼───────────┼──────┤
│ 10 │偽造之「個人資料外洩授權止付聲│偽造「臺灣臺北地方│偽造之「個人資料外洩授│影本見99年度│
│    │明書」（其上日期載明99年5 月4 │法院檢察署印」、「│權止付聲明書」（其上日│偵字第3784號│
│    │日）1 紙                      │平股洪秀芬」印文各│期載明99年5 月4 日）1 │卷第16頁    │
│    │                              │1 枚、「陳俊緯」署│紙                    │            │
│    │                              │押1 枚            │                      │            │
├──┼───────────────┼─────────┼───────────┼──────┤
│ 11 │偽造之「個人資料外洩授權止付聲│偽造「臺灣臺北地方│偽造之「個人資料外洩授│影本見99年度│
│    │明書」（其上日期載明99年5 月4 │法院檢察署印」、「│權止付聲明書」（其上日│偵字第3784號│
│    │日）1 紙                      │平股洪秀芬」印文各│期載明99年5 月4 日）1 │卷第17頁    │
│    │                              │1 枚              │紙                    │            │
├──┼───────────────┼─────────┼───────────┼──────┤
│ 12 │黑色手提包1個                 │                  │丙○○                │            │
├──┼───────────────┼─────────┼───────────┼──────┤
│ 13 │NOKIA 廠牌行動電話1 支（IMEI序│                  │丙○○                │            │
│    │號：000000000000000 號，含門號│                  │                      │            │
│    │0000000000號SIM 卡1 張）      │                  │                      │            │
└──┴───────────────┴─────────┴───────────┴──────┘

司法院資訊處製作；財團法人民間司法改革基金會備份。
